臺灣高等法院刑事判決
109年度原上易字第80號
上  訴  人  臺灣新竹地方檢察署檢察官
被      告  劉麗芬


上列上訴人因被告違反毒品危害防制條例案件，不服臺灣新竹地
方法院109年度原易字第59號，中華民國109年9月24日第一審判
決（聲請簡易判決處刑案號：臺灣新竹地方檢察署109年度毒偵
緝字第49、50號），提起上訴，本院判決如下：
    主  文
上訴駁回。
    理  由
一、聲請簡易判決處刑意旨略以：被告甲○○基於施用第二級毒品
    之犯意，分別為下列犯行：㈠於民國107年1月9日晚間8 時許
    ，在新竹縣○○鄉○○路000巷0號10樓前租屋處，以燒烤玻璃球
    吸食煙霧方式，施用第二級毒品甲基安非他命。嗣於107年1
    月11日下午4時35分許，在新竹縣○○鄉○○路0 號前，因另案
    通緝為警緝獲，復於同日下午5時5分許，採集其尿液檢驗送
    驗，結果呈安非他命及甲基安非他命陽性反應而查獲。㈡於1
    07年4月2日中午12時許，在新竹縣○○鄉○○路000 號「雀之巢
    汽車旅館」內，以燒烤玻璃球吸食煙霧方式，施用第二級毒
    品甲基安非他命。嗣於107年4月4日中午12時14分許，警方
    在新竹縣○○鄉○○街00號2樓執行「出租公寓及空屋清查」時
    ，發現其為毒品調驗人口，經徵得同意，於同日下午2時40
    分許，採集其尿液檢驗送驗，結果呈安非他命及甲基安非他
    命陽性反應而查獲。因認被告上開所為均涉犯毒品危害防制
    條例第10條第2項之施用第二級毒品罪嫌等語。
二、按起訴之程式違背規定者，應諭知不受理之判決，並得不經
    言詞辯論為之，刑事訴訟法第303條第1款、第307條分別定
    有明文。次按施用第一、二級毒品為犯罪行為，毒品危害防
    制條例第10條設有處罰規定。故施用第一、二級毒品者，本
    應科以刑罰。惟基於刑事政策，對合於一定條件之施用者，
    則依同條例第20條之規定，施以觀察、勒戒及強制戒治之保
    安處分。又109年1月15日修正公布、同年7月15日施行之毒
    品危害防制條例第20條第3項規定，犯第10條之罪於觀察、
    勒戒或強制戒治執行完畢釋放後，3年後始再犯者，不論其
    行為係在新法施行生效前或施行生效後所為（同條例第35條
    之1第1、2款參照），均應適用同條第1、2項（即應先觀察
    、勒戒或強制戒治）之規定，其修法理由謂：施用毒品者具
    「病患性犯人」之特質，並參諸世界各國之醫療經驗及醫學
    界之共識，咸認施用毒品成癮者，其心癮甚難戒除，如觀察
    勒戒或強制戒治執行完畢釋放後，3年後始再有施用第一級
    、第二級毒品之行為者，足見其有戒除毒癮之可能，宜再採
    以觀察、勒戒方式戒除其身癮及以強制戒治方式戒除其心癮
    之措施，為能放寬觀察、勒戒或強制戒治制度之適用時機，
    以協助施用者戒除毒癮，爰修正第3項。同條例第23條第2 
    項亦配合修正為「觀察、勒戒或強制戒治執行完畢釋放後，
    3年內再犯第10條之罪者，檢察官或少年法院（地方法院少
    年法庭）應依法追訴或裁定交付審理。」可知本次修法對於
    施用毒品者施以觀察勒戒、強制戒治，或依法追訴（或裁定
    交付審理）之適用範圍，係確立初犯為具「病患性犯人」之
    特質應先經一完整之醫療處置，3年內再犯者應依法追訴（
    或裁定交付審理），3年後再犯則裁定觀察勒戒，殆無疑義
    。但對於3犯以上距最近1次觀察勒戒或強制戒治執行完畢釋
    放後，逾3年者，究應適用同條例第20條第3項或第23條第2
    項處理，本次修法未明確規定，惟基於罪刑法定之明確性原
    則、法文之文義解釋，參諸觀察勒戒等治療處置，乃結合醫
    師、觀護人、社工心理諮商等不同領域之專業人員參與之保
    安處分措施，目的除在戒除施用毒品者身癮、心癮之措施外
    ，並企圖重新塑造生活紀律，改變其病態行為，與刑罰之執
    行並不相同，無法以刑罰補充或替代上開醫療處置之特性。
    從而，3犯以上如距最近1次觀察、勒戒或強制戒治執行完畢
    釋放後，已逾3年者，其間縱經判刑、執行，究與觀察勒戒
    或強制戒治已經完整之治療療程不同，無法補充或替代上開
    之醫療處置，均應再予觀察勒戒之機會，方為適法（最高法
    院109年度台上字第3098、3240號、第4105號判決意旨參照
    ）。　　
三、經查：
　㈠被告甲○○曾因施用第二級毒品案件，經臺灣新竹地方法院以1
    01年度毒聲字第85號裁定送觀察、勒戒後，認無繼續施用毒
    品之傾向，於102年4月17日釋放出所，並經檢察官為不起訴
    處分確定，有本院被告前案紀錄表附卷可稽。
　㈡本件被告於上開時、地分別施用第二級毒品之犯行，業據被
    告於警詢、偵查時均坦承不諱，且被告為警採集之尿液送驗
    結果均呈安非他命、甲基安非他命陽性反應，有竹北分局10
    7年1月11日勘察採證同意書、新竹縣政府警察局毒品犯罪嫌
    疑人尿液採驗作業管制紀錄簿（檢體編號：北107011號）、
    詮昕科技股份有限公司於107年1月30日所出具之濫用藥物尿
    液檢驗報告（原樣編號：北107011號）、竹北分局107年4 
    月14日勘察採證同意書、新竹縣政府警察局毒品犯罪嫌疑人
    尿液採驗作業管制紀錄簿（檢體編號：湖107004號）、詮昕
    科技股份有限公司於107年4月24日所出具之濫用藥物尿液檢
    驗報告（原樣編號：湖107004號）在卷可佐（見毒偵字第14
    68號卷第9至11頁、毒偵字第2107號卷第13至16頁）。是被
    告上開任意性自白與事證相符，可以採信，其確有施用第二
    級毒品犯行共2次無訛。
　㈢被告於107年1月9日、同年4月2日再犯本案施用毒品犯行，屬
    三犯以上，雖其於102年間觀察、勒戒出所後，曾再犯施用
    毒品案件，惟與其最近1次因施用毒品而經觀察、勒戒執行
    完畢相距已逾3年，依前述規定及說明，本案即應再予觀察
    、勒戒或強制戒治，是檢察官提起公訴，核屬起訴違背法定
    程式，應依刑事訴訟法第303條第1款規定，判決公訴不受理
    。　
四、原審同此認定，以被告確有施用第二級毒品2次之犯行，惟
    與其最近1次因施用毒品而經觀察、勒戒執行完畢相距已逾3
     年，而諭知公訴不受理，核無不合。檢察官上訴意旨略以
    ：「㈠毒品危害防制條例第20條第3項、第23條第2項修正施
    行後之規定，『三年後再犯』施用毒品者，應適用觀察、勒戒
    及強制戒治之規定，『三年內再犯』施用毒品罪者，應依法追
    訴。於修正施行後，審判中之案件，由法院或少年法院（地
    方法院少年法庭）依修正後規定處理；依修正後規定應為不
    起訴處分或不付審理之裁定者，法院或少年法院（地方法院
    少年法庭）應為免刑之判決或不付審理之裁定。復以，犯毒
    品危害防制條例第10條之罪，祇要距最近一次犯該罪經觀察
    勒戒或強制戒治執行完畢釋放後，已逾3年，即應令觀察、
    勒戒，不因其間是否另犯該罪，經起訴、判刑或執行而受影
    響，參照最高法院109年台上字第3098號、第3135號判決意
    旨。㈡被告甲○○於本件先後施用第二級毒品犯行，距離最近
    一次被告經觀察勒戒執行完畢釋放之日已逾3年，且本案在1
    09年7月15日前起即繫屬法院，則依上開規定、最高法院判
    決意旨，應由法院職權裁定命被告入勒戒處所觀察勒戒後，
    若被告無繼續施用毒品之傾向，應即釋放並為免刑判決，原
    審未依上開方式處理，逕為不受理判決，自有判決違背法令
    之瑕疵。」為由，指摘原判決不當。然查：原審已詳敘明於
    被告確於101年間執行觀察、勒戒，嗣因無繼續施用毒品傾
    向出所，而於102年4月17日釋放出所，並經臺灣新竹地方檢
    察署檢察官處分不起訴，業如前述，而被告本件2次施用第
    二級毒品均係在距最近一次觀察勒戒執行完畢釋放已逾3 年
    ，即不得另提起刑事追訴，是檢察官就此部分提起公訴，核
    屬起訴違背法定程式，應判決公訴不受理，法院無庸依職權
    裁定觀察、勒戒。至檢察官自得依職權決定聲請觀察、勒戒
    或戒癮治療，不因案件繫屬在本次毒品危害防制條例修法施
    行前後而異。故檢察官未提新事證，為無理由，應予駁回。
據上論斷，應依刑事訴訟法第368條、第372條，判決如主文。
中　　華　　民　　國　　109 　年　　11　　月　　12　　日
                  刑事第十七庭  審判長法　官  鄭水銓
                                      法　官  李世華
                                      法　官  黃雅芬
以上正本證明與原本無異。
不得上訴。
                                      書記官  鄭雅云
中　　華　　民　　國　　109 　年　　11　　月　　13　　日